【裁判字號】    89,訴,3233
【裁判日期】    901108
【裁判案由】    居留事件
【裁判全文】
臺北高等行政法院判決                            八十九年度訴字第三二三三號
                              .
    原      告  甲○○
    法定代理人  乙○○
    輔  佐  人  丙○○
    被      告  內政部警政署入出境管理局
    代  表  人  曾文昌（局長）住同右
    訴訟代理人  丁○○
                戊○○
右當事人間因居留事件，原告不服內政部中華民國八十九年十月二十三日台（八九）
內訴字第八九○五八六八號訴願決定，提起行政訴訟，本院判決如左：
    主  文
原告之訴駁回。
訴訟費用由原告負擔。
    事  實
一、事實概要：原告為在臺無戶籍國民，於民國八十九年五月四日向被告申請在臺長
    期居留，依親對象為其父乙○○，經被告查得原告前於八十七年六月十二日來臺
    ，停留效期為三個月，惟逾期停留一年餘，乃以八十九年五月十一日（八十九）
    境仁欣字第五八四三四號書函否准其申請，並告知不予許可期間自出境翌日起算
    一年。原告不服，提起訴願，遭決定駁回，遂提起行政訴訟。
二、兩造聲明：
  (一)原告聲明：原處分及訴願決定均撤銷，另為適法之處分。
  (二)被告聲明：駁回原告之訴。
三、兩造之爭點：被告否准原告在台長期居留之申請，是否違法？
  (一)原告主張之理由：
    1.原告出生於八十一年六月九日，在八十八年九月已進入新竹縣新豐鄉福興國民
      小學就讀，八十九年五月時仍屬小學一年級之學生，有福興國民小學校長古富
      禎於八十九年四月十二日所開立之證明書為憑。原告之父住所及戶籍均在新竹
      縣新豐鄉，依民法第一千零六十條規定，未成年之子女，以其父母之住所為住
      所。原告未成年，無謀生能力，若離開中華民國乏人照顧或保育，勢必陷入絕
      境。
    2.「父母、養父母或監護人對其兒童應負保育之責任。」「任何人對於兒童不得
      有左列行為：七、剝奪或妨礙兒童接受國民教育之機會‧‧‧。」「凡六歲至
      十五歲之國民，應受國民教育‧‧‧。」兒童褔利法第三條、第二十六條及國
      民教育法第二條定有明文。被告依入出國及移民法第十一條第一項第九款及第
      三項規定要求原告辦理出境手續，等於要求未成年人完成該手續，顯見有法令
      衝突之情形。
    3.原告持有中華民國 X00000000號護照，發照日期一九九八年五月二十日，效期
      截止日期二○○四年五月二十日，依法為中華民國國民，其權利應受中華民國
      憲法第三條、第十條之保障。該護照第一頁註明：中華民國外交部茲請各國有
      關機關對持本護照之中華民國國民允予自由通行，並請必要時儘量予以協助及
      保護。原告具有中華民國之國籍，有「國民權」，被告認為原告有逾期停留或
      逾期居留之情形，何謂「逾期停留」「逾期居留」？其計算方式及法律依據？
    4.從中華民國憲法保障國民權益之各條文分析，具中華民國國籍者，居住在中華
      民國境內，並無「逾期停留」或「逾期居留」可言。同時中華民國憲法第一百
      七十一條明定：法律與憲法抵觸者無效。因此，政府之行政措施必須隨時注意
      是否符合憲法，行政機關人員應積極參考大法官會議之解釋進行內部討論，中
      央機關於其行使職權對個案適用憲法發生疑慮時，應依司法院大法官審理案件
      法之規定聲請大法官會議釋憲。
  (二)被告主張之理由：
    原告為在臺無戶籍國民，於八十七年六月十二日來臺，停留效期為三個月，惟逾
    期停留一年餘未出境，被告否准原告於八十九年五月四日所申請之長期居留案，
    並告知不予許可期間自出境之翌日起算一年，係依法行政行為。
    理  由
一、按「臺灣地區無戶籍國民申請在臺灣地區停留者，其停留期間為三個月；必要時
    得延期一次，並自入國之翌日起，併計六個月為限。」「臺灣地區無戶籍國民申
    請在臺灣地區居留或定居，有下列情形之一者，得不予許可：‧‧‧九、曾經逾
    期停留者。」「第一項第八款及第九款之不予許可期間，自其出國之翌日起算至
    少為一年。」為入出國及移民法第八條第一項前段及第十一條第一項第九款、第
    三項所明定。
二、查原告為在臺無戶籍國民，於八十七年六月十二日來臺入境，停留效期為三個月
    ，惟迄今尚未出境之事實，為其所不爭執，並有分文清單、入境居留申請書、護
    照等件影本在原處分卷可稽，原告有逾期停留之事實，極為明確。從而被告否准
    原告於八十九年五月四日所為長期居留之申請，並告知不予許可期間自出境之翌
    日起算一年，訴願決定予以維持，揆諸首開規定，並無不合。
三、原告雖主張其為未成年之中華民國國民，原告之父設籍及住所在臺，依民法第一
    千零六十條規定，應以其父母之住所為住所，被告要求原告離境，有違兒童福利
    法第三條、第二十六條及國民教育法第二條規定云云。惟查原告是否設籍在臺，
    與未成年子女以父母之住所為住所係屬二事，不能混為一談。且按八十八年五月
    二十一日公布之入出國及移民法，係為統籌入出國管理，確保國家安全，規範移
    民事務，落實移民輔導而制定。依該法第三條第一款「國民︰指居住臺灣地區設
    有戶籍或僑居國外之具有中華民國（以下簡稱我國）國籍者。」第四款「臺灣地
    區無戶籍國民︰指具有我國國籍，現僑居國外國民及取得、回復我國國籍未曾在
    臺灣地區設有戶籍之國民。」第六款「停留︰指在臺灣地區居住期間未逾六個月
    。」第七款「居留︰指在臺灣地區居住期間超過六個月。」第八款「定居︰指在
    臺灣地區居住並設立戶籍。」規定，參以國民教育法第二條第一項前段「凡六歲
    至十五歲之國民，應受國民教育；」第六條第一項「六歲之學齡兒童由戶政機調
    查造冊，送經主管教育行政機關按學區分發，並由鄉、鎮（市）、區公所通知其
    入國民小學。」所定，原告在臺無戶籍，其於八十七年六月十二日來臺停留，迄
    今逾期，被告否准其長期居留之申請，要無違反國民教育法及兒童福利法可言，
    原告主張並無可採。從而原處分及訴願決定均無違誤，原告徒執前詞，聲請撤銷
    ，為無理由，應予駁回。
四、據上論結，本件原告之訴為無理由，依行政訴訟法第九十八條第三項前段，判決
    如主文。
中    華    民    國      九十      年      十一      月      八        日
                 臺 北 高 等 行 政 法 院   第 一 庭
                                審 判 長 法  官  楊 莉 莉
                                         法  官  林 金 本
                                         法  官  林 育 如
右為正本係照原本作成。
如不服本判決，應於送達後二十日內，向本院提出上訴狀並表明上訴理由，如於本判
決宣示後送達前提起上訴者，應於判決送達後二十日內補提上訴理由書（須按他造人
數附繕本）。
中    華    民    國      九十      年      十一      月      八        日
                                         書記官  黃 舜 民


司法院資訊處製作；財團法人民間司法改革基金會備份。
